【裁判字號】    92,上訴,3917
【裁判日期】    921126
【裁判案由】    違反臺灣地區與大陸地區人民關係條例等
【裁判全文】
臺灣高等法院刑事判決                          九十二年度上訴字第三九一七號
    上  訴  人  臺灣宜蘭地方法院檢察署檢察官
    上  訴  人  甲○○
    即  被  告
右上訴人等因被告違反臺灣地區與大陸地區人民關係條例等案件，不服臺灣宜蘭地方
法院九十一年度訴字第五０六號，中華民國九十二年八月十五日第一審判決（起訴案
號：臺灣宜蘭地方法院檢察署九十年度偵字第三四四、二０二三號），提起上訴，本
院判決如左：
    主  文
原判決關於甲○○部分撤銷。
甲○○共同連續違反不得使大陸地區人民非法進入臺灣地區之規定，處有期徒刑壹年
。緩刑肆年。
    事  實
一、緣黃秀梅（原審俟到案後另行審結）係大陸地區人民，於民國（下同）八十九年
    一月二十五日與台灣地區人民結婚後，即於八十九年四月十四日以探親名義來台
    ，並自八十九年七月間，開始代辦兩岸人民結婚事宜，並與甲○○基於概括犯意
    之聯絡，由黃秀梅先覓得願與大陸地區女子黃自珍（未據起訴）假結婚之林崑福
    ，應允給予林崑福新台幣五萬元之代價，即代為辦理林崑福
    相關手續，林崑福雖與大陸地區女子黃自珍無真正結婚之合意，為使黃自珍得以
    順利來台，黃秀梅、甲○○及林崑福即共同基於犯意之聯絡，於八十九年八月五
    日，由甲○○駕車搭載林崑福前往桃園中正國際機場，並由甲○○代為辦理登機
    手續，陪同林崑福搭乘當日長榮航空八○一班機經香港轉機前往大陸地區福建省
    ，使林崑福與大陸地區人民黃自珍於八十九年十月二十日在大陸地區福建省福州
    市假結婚，且林崑福於八十九年十月二十七日搭乘長榮航空八○六班機經香港轉
    機回台時，甲○○復在桃園中正國際機場予以接機，並將林崑福載回宜蘭後，途
    中並違反
    福；林崑福與黃秀梅及甲○○基於共同之犯意聯絡，由林崑福於八十九年十一月
    七日持大陸地區所製作之結婚公證書及財團法人海峽交流基金會出具之證明，至
    宜蘭縣壯圍鄉戶政事務所，填具結婚登記申請書，申請辦理結婚之
    使不知情之該戶政事務所承辦人員將其與黃自珍不實結婚之事項登載於
    簿及戶口名簿等公文書上，足以生損害於宜蘭縣壯圍鄉戶政事務所對於戶政資料
    管理之正確性。嗣林崑福再於八十九年十一月七日填具「大陸地區人民進入台灣
    地區保證書」，及檢具所填載之「大陸地區人民進入台灣地區旅行證申請書」等
    資料，以配偶來台探親為由，於同年月九日向內政部警政署入出境管理局申請大
    陸地區女子黃自珍入境來台，致不知情之內政部警政署入出境管理局該管公務員
    依章發給大陸地區女子黃自珍之入境許可證，而使黃自珍得以探親名義作掩飾，
    分別於八十九年十二月二十九日中正國際機場入境臺灣地區，足以生損害於內政
    部警政署入出境管理局對於入出境管理之正確性。
二、黃秀梅與甲○○又承前同一概括犯意，於八十九年七月間，覓得願與大陸地區女
    子假結婚之蔡朝毅（業經原審判處罪判確定），應允給予蔡朝毅新台幣五萬元之
    代價，即代為辦理蔡朝毅
    慶壽基於犯意之聯絡，於八十九年八月十九日送蔡朝毅至桃園中正國際機場出境
    經香港轉機至大陸地區福建省，黃秀梅並安排甲○○於大陸地區福建省福州機場
    接機，黃秀梅亦返回大陸，並使蔡朝毅與大陸地區人民丁金蓮於八十九年十月二
    十六日在大陸地區福建省福州市假結婚，取得大陸地區核發之結婚證明文件後，
    蔡朝毅即搭機經香港轉機回台，甲○○復在桃園中正國際機場予以接機，並將蔡
    朝毅載回宜蘭後，途中並違反
    ，足以生損害於蔡朝毅；蔡朝毅並與黃秀梅及甲○○基於共同之犯意聯絡，由蔡
    朝毅於八十九年十一月十五日持大陸地區所製作之結婚公證書及財團法人海峽交
    流基金會出具之證明，至高雄市鼓山區戶政事務所，填具結婚登記申請書，申請
    辦理結婚之
    實結婚之事項登載於
    山區戶政事務所對於戶政資料管理之正確性。嗣蔡朝毅再於八十九年十二月一日
    填具「大陸地區人民進入台灣地區保證書」，及檢具所填載之「大陸地區人民進
    入台灣地區旅行證申請書」等資料，以配偶來台探親為由，於同年月二日向內政
    部警政署入出境管理局申請大陸地區女子丁金蓮入境來台，致不知情之內政部警
    政署入出境管理局該管公務員依章發給大陸地區女子丁金蓮之入境許可證，而使
    丁金蓮得以探親名義作掩飾，於八十九年十二月二十七日自桃園中正國際機場入
    境臺灣地區，足以生損害於內政部警政署入出境管理局對於入出境管理之正確性
    。
三、黃秀梅與甲○○得知大陸地區人民林金如有意來台打工，即以新台幣十二萬元之
    代價，覓得臺灣地區女子馬麗娟充當與林金如（原審俟到案後另行審結）假結婚
    之人頭，馬麗娟原與大陸地區男子林金如並無結婚之真意，為使林金如得以入境
    臺灣地區，即與黃秀梅、甲○○共同基於犯意之聯絡，馬麗娟先於八十九年十一
    月二十二日至大陸地區福建省福州市與林金如假結婚而取得大陸地區核發結婚證
    明文件，馬麗娟並與黃秀梅、甲○○及林金如基於共同使公務員登載不實之犯意
    聯絡，由馬麗娟於八十九年十二月十一日持大陸地區所製作之結婚公證書及財團
    法人海峽交流基金會出具之證明前往宜蘭縣五結鄉戶政事務所，填具「結婚登記
    申請書」，申請辦理結婚之
    麗娟與林金如不實結婚之事項登載於其職務所掌之公文書即
    簿等公文書上，足以生損害於戶政機關對於戶政資料管理之正確性。嗣馬麗娟再
    於八十九年十二月十一日填具「大陸地區人民進入台灣地區保證書」，及檢具所
    填載之「大陸地區人民進入台灣地區旅行證申請書」等資料，以配偶來台探親為
    由，於同年月十二日向內政部警政署入出境管理局申請大陸地區人民林金如入境
    來台，致不知情之內政部警政署入出境管理局該管公務員依章發給大陸地區人民
    林金如之入境許可證，而使林金如得以探親名義作掩飾，於九十年二月十五日自
    中正國際機場入境臺灣地區，足以生損害於內政部警政署入出境管理局對於入出
    境管理之正確性。
四、案經宜蘭縣警察局羅東分局報請臺灣宜蘭地方法院檢察署檢察官偵查起訴。
    理  由
一、訊據上訴人即被告甲○○矢口否認有前揭犯行，辯稱：伊是代理化粧品的工作，
    與人蛇集團沒有關係，伊只是第一次至宜蘭，遇到黃秀梅，她說要幫伊做化粧品
    的生意，伊始在宜蘭租屋，讓她在宜蘭幫伊接電話，黃秀梅以偽造文書方式讓大
    陸人民來台與伊無關，伊只是幫忙接機，之後就到大陸東北地區，其餘行為伊均
    未參與，伊只是去拿伊的礦泉水回來，而順道帶他們回來，又因為黃秀梅沒有車
    ，她請伊幫忙，伊不知道她在做媒介此事，伊無犯罪云云。惟查，右揭犯罪事實
    ，業據同案被告黃秀梅、李春福、林崑福、馬麗娟供明在卷，且經同案被告即大
    陸地區人民林金如指認在卷，又馬麗娟係經由甲○○之仲介始與大陸地區男子林
    金如假結婚，林金如並進而來台，且被告甲○○多次搭載同案被告黃秀梅與馬麗
    娟商談至大陸地區與男子林金如假結婚事宜，且於商談時亦陪同在場，業經同案
    被告馬麗娟於偵查中及原審法院審理中供承在卷（見偵查卷第三十頁及原審法院
    九十二年五月二日、九十二年五月十四日審理筆錄），另被告甲○○亦曾陪同同
    案被告黃秀梅與同案被告李春福商談假結婚事宜，且在旁附和，亦據同案被告李
    春福供明明確（見原審法院九十二年五月十四日審理筆錄）；另被告甲○○曾與
    同案被告黃秀梅至同案被告林崑福住處商談至大陸地區假結婚事宜，亦有參與商
    談，且表示會帶同同案被告林崑福至大陸及回台，嗣並帶同同案被告林崑福至大
    陸與大陸地區女子黃自珍結婚，被告甲○○就同案被告林崑福至大陸假結婚整個
    過程均知情等節，業據同案被告林崑福陳明屬實（見原審法院九十二年五月二日
    及五月十四日審理筆錄）。又被告甲○○若與黃秀梅無犯意聯絡，其為何陪同同
    案被告林崑福搭機前往大陸、又帶同林崑福返台？又為何在大陸地區機場接機等
    候蔡朝毅？且於被告蔡朝毅返台時為何在台灣地區之桃園中正國際機場接機？況
    被告甲○○住於台南，距桃園有相當之距離，車程需四小時，若非特別排定時間
    ，焉有可能前往接機？又被告甲○○若未與同案被告黃秀梅參與犯罪，為何拿取
    同案被告蔡朝毅、林崑福二人之
    之託幫忙接機等事宜，實與常情不符。此外，復有同案被告林崑福、馬麗娟、蔡
    朝毅之
    子林金如及蔡朝毅與大陸地區女子丁金蓮結婚公證書、結婚登記申請書、大陸地
    區人民進入臺灣地區旅行證申請書三份、大陸地區人民進入臺灣地區保證書三份
    及大陸地區女子黃自珍、丁金蓮、同案被告林金如之中華民國入境旅客申報單及
    中華民國臺灣地區旅行證等存卷足憑，是被告甲○○前開所辯，應屬事後卸責之
    詞，不足採信，其犯行堪以認定，應予依法論科。
二、按大陸地區人民非經主管機關許可，不得進入臺灣地區；大陸地區人民，其父母
    、配偶或子女在臺灣地區設有
    陸地區人民關係條例第十條第一項、大陸地區人民進入臺灣地區許可辦法第三條
    第一項第三款分別定有明文。又按
    定有明文。同案被告蔡朝毅、林崑福、馬麗娟分別為使大陸地區人民丁金蓮、黃
    自珍、林金如得依據上開規定進入臺灣地區，同案被告蔡朝毅與丁金蓮、同案被
    告林崑福與黃自珍、同案被告馬麗娟與林金如均無結婚合意而於大陸地區辦理結
    婚手續，渠等以徒具外觀形式之結婚以規避對大陸地區人民進入臺灣地區之管制
    ，仍屬非法之入境。同案被告蔡朝毅以與丁金蓮不實之配偶身分關係、同案被告
    林崑福以與黃自珍不實之配偶身分關係、馬麗娟以與林金如不實之配偶身分關係
    ，使公務員登載於職務上作成之
    告甲○○與之基於犯意聯絡共同犯罪，核被告甲○○所為，係犯刑法第二百十六
    條行使同法第二百十四條之使公務員登載不實文書罪；且因違反臺灣地區與大陸
    地區人民關係條例第十五條第一項之規定，而犯同法第七十九條第一項之使大陸
    地區人民非法進入臺灣地區罪；又因違反
    損害於他人，而犯同條例第二十五條之非依法律扣留他人
    同案被告蔡朝毅、黃秀梅、林崑福、馬麗娟所為使公務員登載不實之低度行為，
    為行使之高度行為所吸收，不另論罪。又被告甲○○及同案被告黃秀梅、蔡朝毅
    就使大陸地區人民丁金蓮非法入境臺灣地區犯行部分，被告甲○○及同案被告蔡
    朝毅、黃秀梅與丁金蓮就行使使公務員登載不實犯行部分，互有犯意聯絡及行為
    分擔，為共同正犯。被告甲○○與同案被告黃秀梅、林崑福就使大陸地區人民黃
    自珍非法入境臺灣犯行部分，及與黃自珍、黃秀梅、林崑福就行使使公務員登載
    不實犯行部分，互有犯意聯絡及行為分擔，為共同正犯。又被告黃慶壽及同案被
    告馬麗娟、黃秀梅就使大陸人民林金如非法入境臺灣犯行部分，及與林金如、黃
    秀梅、馬麗娟就行使使公務員登載不實犯行部分，互有犯意聯絡及行為分擔，為
    共同正犯。又被告甲○○與同案被告黃秀梅就非依法律扣留蔡朝毅
    有犯意聯絡及行為分擔，亦為共同正犯。被告甲○○所犯多次行使使公務員登載
    不實之文書罪、使大陸地區人民非法進入臺灣地區罪，及二次非依法律扣留他人
    刑法第五十六條規定論以連續犯，並依法加重其刑。又被告甲○○、蔡朝毅所犯
    行使使公務員登載不實文書罪、使大陸地區人民非法進入臺灣地區罪及非依法律
    扣留他人
    民非法進入臺灣地區罪處斷。又被告甲○○對所犯非依法律扣留他人
    檢察官起訴法條雖未論及，惟起訴書犯罪事實欄已有記載，應認已起訴，併此敘
    明。
三、原審認被告甲○○罪證明確，而予論罪科刑，固非無見。惟查被告違反
    法律，不得扣留之規定，扣留林崑福及蔡朝毅之
    朝毅部分，係犯
    審酌，尚有未洽。被告上訴意旨否認犯罪，雖無理由，惟檢察官執此上訴，指摘
    原判決不當，則為有理由，自應由本院將原判決關於被告甲○○部分撤銷改判。
    爰審酌被告甲○○以假結婚方式使大陸地區人民非法入境，影響戶政機關
    理之正確性及入出境管理機關對於大陸地區人民入境管制之損害，被告甲○○貪
    圖私利仲介多次假結婚，使大陸地區人士來台，對政府出入境管理影響重大，及
    其犯罪動機、目的、智識程度、所用手段，犯罪後之態度等一切情狀，量處如主
    文第二項所示之刑。末查，被告甲○○未曾受有期徒刑以上刑之宣告，有本院被
    告全國前案紀錄表一份在卷可稽，信經此教訓當知所警惕而無再犯之虞，本院因
    認對其所宣告之刑，以暫不執行為適當，爰併予宣告緩刑四年，以勵自新。
四、公訴意旨另以：被告甲○○於八十九年十月二十七日林崑福搭乘長榮航空八０六
    班機經香港轉機回台時，被告甲○○在桃園中正國際機場予以接機，並將林崑福
    載回宜蘭後，既將林崑福
    朝毅取得大陸地區核發之其與大陸地區女子丁金蓮結婚證明文件後，蔡朝毅搭機
    經香港返回臺灣，被告甲○○在桃園中正國際機場接機，並將之載回宜蘭後，黃
    秀梅與甲○○二人既將蔡朝毅之
    因認被告甲○○此部分涉有刑法第三百零四條第一項之強制罪云云。惟查：本件
    據上訴人即被告甲○○堅決否認有強制犯行，辯稱：伊係受黃秀梅之託徵得林崑
    福、蔡朝毅同意拿取
    慶壽拿著的，是他帶我回臺灣的，並用車子載我回我家，
    。」、「黃秀梅證件到目前都沒有還我，當時是甲○○帶我到大陸的，甲○○知
    道我到大陸辦理結婚的事，整個過程他都知道，他與黃秀梅曾經到我家談到大陸
    結婚的事情。甲○○在機場時有把
    車上他又叫我把
    審理筆錄），足見被告甲○○並無施以強暴脅迫方式拿取林崑福之
    法第三百零四條第一項之構成要件有間。又據同案被告蔡朝毅供述：「（問：你
    的
    我本來以為黃秀梅與甲○○是合夥，後來黃秀梅也沒有拿薪資給我。黃秀梅說要
    辦文件所以就拿走我的
    院九十二年八月一日審判筆錄），是同案被告蔡朝毅之
    表示要辦文件而由同案被告蔡朝毅交付同案被告黃秀梅，尚難認同案被告黃秀梅
    係以強暴脅迫方式妨害人行使權利，是被告甲○○此部分行為要與刑法第三百零
    四條第一項之構成要件不符。此外，復查無其他積極證據足以證明被告甲○○確
    有強制犯行，自屬不能證明被告甲○○有此部分犯罪，是公訴意旨此部分所指容
    有誤會。惟因公訴人認此部分與前揭有罪部分有牽連犯之裁判上一罪關係，爰不
    另為無罪之諭知，併此敘明。
據上論斷，應依刑事訴訟法第三百六十九條第一項前段、第三百六十四條、第二百九
十九條第一項前段，臺灣地區與大陸地區人民關係條例等十五條第一項第一款、第七
十九條第一項，
、第二百十六條、第二百十四條、第五十五條、第七十四條第一款，罰金罰鍰提高標
準條例第一條前段，判決如主文。
本案經檢察官劉斐玲到庭執行職務。
中      華      民      國    九十二    年    十一    月     二十六     日
                              臺灣高等法院刑事第十五庭
                                  審判長法  官  房  阿  生
                                        法  官  蔡  光  治
                                        法  官  雷  元  結
右正本證明與原本無異。
如不服本判決，應於收受送達後十日內向本院提出上訴書狀，其未敘述上訴之理由者
並得於提起上訴後十日內向本院補提理由書（均須按他造當事人之人數附繕本）。
                                        書記官  黃  德  煌
中      華      民      國    九十二    年     十一     月    二十七    日
附錄：本案論罪科刑法條全文
臺灣地區與大陸地區人民關係條例第十五條
左列行為不得為之：
一  使大陸地區人民非法進入臺灣地區。
二  招攬臺灣地區人民未經許可使之進入大陸地區。
三  使大陸地區人民在臺灣地區從事未經許可或與許可目的不符之活動。
四  僱用或留用大陸地區人民在臺灣地區從事未經許可或與許可範圍不符之工作。
五  居間介紹他人為前款之行為。
臺灣地區與大陸地區人民關係條例第七十九條第一項
違反第十五條第一款規定者，處五年以下有期徒刑、拘役或科或併科新台幣五十萬元
以下罰金。
護照條例第四條
護照非依法律，不得扣留。
護照條例第二十五條
違反第四條扣留他人護照，足以生損害於公眾或他人者，處五年以下有期徒刑或拘役
或科或併科新臺幣十萬元以下罰金。
中華民國刑法第二百一十六條
行使第二百十條至第二百十五條之文書者，依偽造、變造文書或登載不實事項或使登
載不實事項之規定處斷。
中華民國刑法第二百一十四條
明知為不實之事項，而使公務員登載於職務上所掌之公文書，足以生損害於公眾或他
人者，處三年以下有期徒刑、拘役或五百元以下罰金。


司法院資訊處製作；財團法人民間司法改革基金會備份。
